臺灣高等法院臺南分院刑事判決　　　　　　　　　　　　　　　　　　　　行股
　　上　訴　人
　　即　被　告　甲　○　○
　　　　　　　　丙　○　○
　　共　　　同
　　選任辯護人　卓　平　仲
右上訴人因違反專利法案件，不服臺灣臺南地方法院八十八年度易字第一六六三號中
華民國八十九年十一月二十八日第一審判決（起訴案號：臺灣臺南地方法院檢察署八
十八年度偵字第四六九六號），提起上訴，本院判決如左：
    主      文
原判決撤銷。
甲○○、丙○○均無罪。
    理      由
一、公訴意旨略以：上訴人即被告甲○○、丙○○夫妻二人，共同在臺南市○○路一
    一八一巷九十五號，經營禾千實業股份有限公司，明知告訴人乙○○業經向經濟
    部中央標準局（現改為智慧財產局）申請核准新式樣第０五四三五九號，第十類
    飲食器皿及廚房用具「沙拉棒」之專利商品，詎竟意圖不法利益，未經告訴人之
    同意，擅自仿製該專利產品，連續販售圖利，嗣為告訴人發現，會警於民國（下
    同）八十七年三月二十日十一時四十分許，在上址當場查獲仿製之沙拉棒樣品三
    組（六支）、成品六十五組。案經告訴人訴由臺南市警察局移送偵辦，因認被告
    二人，均涉犯有專利法第一百二十六條、第一百二十九條侵害新式樣專利權之罪
    嫌云云。
二、按犯罪事實應依證據認定之，無證據不得推定其犯罪事實；又不能證明被告犯罪
    者，應諭知無罪之判決；刑事訴訟法第一百五十四條、第三百零一條第一項，分
    別定有明文。又事實之認定，如未能發現相當證據，或證據不足以證明，自不得
    以推測或擬制之方法，以為裁判基礎，亦經最高法院著有判例在案。公訴人認被
    告二人，涉犯有上開侵害新式樣專利權之罪嫌，無非係以告訴人之指訴，及有財
    團法人臺灣玩具研發中心鑑定報告、被告產品之廣告型錄附卷，暨有查獲之樣品
    扣案等由為論據。訊據被告二人固不諱言有於右揭時地製造販賣前揭產品之事實
    ；惟均矢口否認有何侵害新式樣專利權之犯行，並均辯稱：其公司之產品與告訴
    人之專利產品不一樣，扣案之一組內二件產品，其公司已先後取得專利權，告訴
    人雖曾對之提出異議，惟均已被駁回，其等何來侵害告訴人之新式樣專利權之有
    等語。
三、按專利法第一百零六條規定，稱新式樣者，謂對物品之形狀、花紋、色彩或其結
    合之創作；稱聯合新式樣者，謂同一人因襲其另一新式樣之創作且構成近似者。
    同法第一百零七條則規定申請新式樣專利之消極要件，亦即申請新式樣專利須無
    「申請前有相同或近似之新式樣，已見於刊物或已公開使用者」、「有相同或近
    似之新式樣，申請在先並經核准專利者」、「新式樣係熟習該項技術者易於思及
    之創作者」、或「同一人就與聯合新式樣近似之新式樣申請為聯合新式樣專利」
    之情形。足見申請新式樣專利前，如已有與該創作相同或近似之新式樣專利者，
    或該創作係熟習該項技術者易於思及者，即無法取得新式樣專利。故不同人對同
    類物品之個別創作，均取得其新式樣專利時，應足認該二項創作均非熟習該項技
    術者所易於思及，且彼此間既不相同亦非近似，自無侵害他方專利權可言。經查
    ：(一)為警查扣之沙拉棒每組有二支，業據創作人即被告甲○○，先後分別於八十
    六年六月十三日、及八十八年六月廿九日，以「沙拉棒」及「沙拉棒聯合一」名
    稱，申請新式樣專利及聯合新式樣專利（申請案號為00000000號、00
    000000Ｕ０一號），並經智慧財產局於八十七年十月十一日公告給予前者
    新式樣專利權，發給六五二九八Ｄ號證書，繼於八十九年七月十三日審定准予後
    者專利，專利權人均為禾千實業股份有限公司；雖該二新式樣專利、聯合新式樣
    專利，均被人異議，然經智慧財產局審定後，均認異議不成立等情，既有中華民
    國專利公報影本三頁、智慧財產局八十八年五月十七日智專(七)三００三字第一一
    四九００號、九十年十二月二十一日智專三(一)三００八字第九０八九００二五
    ０七號專利異議審定書影本二份，各在卷足稽（見第四六九六號偵查卷五十一至
    五十六頁、本院卷七十三至七十六頁），則被告二人所經營之禾千實業股份有限
    公司，既已取得前開「沙拉棒」之新式樣專利權，且「沙拉棒聯合一」業已暫准
    發生聯合新式樣專利權之效力，揆諸首開說明，已足認被告二人之「沙拉棒」、
    「沙拉棒聯合一」產品，與告訴人之沙拉棒並不相同，且不近似。(二)次就各該產
    品外觀而言，被告二人之「沙拉棒」與「沙拉棒聯合一」，其形狀及花紋之特徵
    ，均在於長條棒柄表面成『弧彎狀』，棒柄後段表面設有若干道『橫向凹紋』，
    使之呈波浪起伏之凹凸表面，衡情應具有止滑之作用，且棒柄尾端並具相對可嵌
    卡狀之『尾凸』；而告訴人之沙拉棒其棒體形狀，則均為『握柄部成弧狀長條片
    』，既無橫向凹紋之花紋設計，亦不具有相對可嵌卡之尾凸，此其明顯不同處之
    一。其次被告二人之「沙拉棒」與「沙拉棒聯合一」之棒頭，均呈淺圓匙狀，匙
    內表面並均設有數環同心圓之『環紋』，而告訴人之沙拉棒前端所設淺圓匙形棒
    頭，勺部邊緣則環設有複數個『凹點』，此其不同處之二。又告訴人之沙拉棒，
    其中一支之勺部中心設有一圓盤『凸部』，得緊密疊在另一支勺部有透孔之沙拉
    棒中心圓孔處，而被告二人之「沙拉棒聯合一」之淺圓匙狀棒頭中心雖亦有圓形
    透孔，然因被告二人之「沙拉棒」圓匙狀棒頭中間並未如告訴人之沙拉棒一般，
    設有圓盤凸部，故無緊密疊合「沙拉棒聯合一」淺圓匙狀棒頭之作用，此其明顯
    不同處之三。從而被告二人之「沙拉棒」與「沙拉棒聯合一」，既與告訴人之沙
    拉棒有上述形狀、花紋、及其結合等多處不同特徵，且就整體形狀觀之，亦具有
    明顯不同之視覺效果，各具特色，顯見兩者非僅不同，亦不近似。而告訴人之沙
    拉棒於新式樣創作說明中雖有表示其係「一組兩支沙拉棒‧‧‧兩支一體成型，
    在放置上較為方便，而形成一組造型新穎的沙拉棒」等語，然核其二支沙拉棒所
    以能上下兩支相互嵌卡，其創作重點應係沙拉棒勺部中心一支具有圓盤凸部，一
    支則為圓透孔之設計；而被告二人之「沙拉棒」與「沙拉棒聯合一」雖非單一之
    新式樣專利，然「沙拉棒聯合一」係因襲「沙拉棒」之創作且構成近似之聯合新
    式樣專利，此二支搭配為一組時，雖亦具有上下相互緊密嵌合之特徵，然此係因
    其長條棒柄表面之『弧彎狀』，尤其是棒柄尾端可嵌卡式之『尾凸』所致，與告
    訴人之沙拉棒以前開勺部設計相互嵌卡之情形顯不相同，自不得僅因被告二人之
    「沙拉棒」與「沙拉棒聯合一」同有上下相互嵌卡之作用，即推認與告訴人之沙
    拉棒近似。(三)至告訴人委託財團法人臺灣玩具研發中心，鑑定結果雖認待鑑定產
    品，與告訴人所有之新式樣專利權沙拉棒之主要專利特徵為實質相同，待鑑定產
    品僅在相同之主要特徵外再增加次要之凸尾而已，故應已構成專利權範圍之侵害
    云云，而有該鑑定報告附於偵查卷足稽（見四六九六號偵查卷第十三至十九頁）
    ；然觀乎該中心所作系爭專利侵害鑑定報告第一、二、四圖中，告訴人專利案之
    1.2.10.之部分，與待鑑定產品即扣案物品之3.4.部分（見仝偵查卷第廿一、廿
    二、廿四頁），亦即兩者之棒體尾端部分，既有上開明顯差異，並已於鑑定理由
    (一)(二)及鑑定結論內清楚敘明（見仝偵查卷第十六、十七、十九頁），益足見被告
    二人之產品部分，不具有告訴人專利案之部分之設計，以及同心圓、波浪狀
    橫紋與環狀複數凹點等不同花紋，乃該鑑定仍以兩產品之主要專利特徵實質相同
    為由，置兩產品形狀、花紋各異其趣之創作於不顧，而認被告二人之產品已構成
    專利權範圍之侵害，即難認與事實全然相符，而為本院所不採。
四、綜上各情，參互觀之，足認被告二人所辯，尚非不得採信，此外復查無其他任何
    積極證據，足證其等有何公訴意旨所指侵害告訴人專利權之犯行，本件不能證明
    被告二人犯罪。原審疏未詳查，遽對被告二人論處侵害新式樣專利之罪刑，自有
    未合。被告二人上訴意旨，否認犯罪，指摘原判決不當，為有理由，應由本院將
    原判決予以撤銷，改諭知被告二人無罪。
五、據上論斷，應依刑事訴訟法第三百六十九條第一項前段、第三百六十四條、第三
    百零一條第一項，判決如主文。
本案經檢察官曾顯智到庭執行職務。
中    華    民    國    九十一    年      四      月      九          日
                                  臺灣高等法院臺南分院刑事第二庭
                                      審判長法官  游  明  仁
                                            法官  蘇  重  信
                                            法官  林  永  茂
右正本證明與原本無異。
不得上訴。
                                      法院書記官  劉  岳  文
中    華    民    國    九十一    年      四      月      九          日
